【裁判字號】    99,訴,969
【裁判日期】    990824
【裁判案由】    損害賠償
【裁判全文】
臺灣臺中地方法院民事判決               99年度訴字第969號
原        告  乙○○
訴訟代 理 人  癸○○
受告知訴訟人  新安東京海上產物保險股份有限公司
法定代 理 人  丑○○
受告知訴訟人  臺灣產物保險股份有限公司
法定代 理 人  己○○
受告知訴訟人  兆豐產物保險股份有限公司
法定代 理 人  辛○○
受告知訴訟人  富邦產物保險股份有限公司
法定代 理 人  甲○○
受告知訴訟人  第一產物保險股份有限公司
法定代 理 人  丁○○
受告知訴訟人  新光產物保險股份有限公司
法定代 理 人  丙○○
被        告  行政院國家科學委員會中部科學園區管理局
法定代 理 人  寅○○
訴訟代 理 人  庚○○
被        告  臺灣世曦工程顧問股份有限公司
法定代 理 人  戊○○
被        告  子○○
共        同
訴訟代 理 人  許錫津律師
被        告  國登營造股份有限公司
法定代 理 人  壬○○
訴訟代 理 人  方春意律師
上列當事人間請求損害賠償事件，本院於民國99年8月3日言詞辯
論終結，判決如下：
    主    文
原告之訴及其假執行之聲請均駁回。
訴訟費用由原告負擔。
    事實及理由
甲、程序方面：
壹、本件原告原僅以被告行政院國家科學委員會中部科學園區管
    理局（下稱中科管理局）、臺灣世曦工程顧問股份有限公司
    （下稱世曦公司）及國登營造股份有限公司（下稱國登公司
    ）為被告，並聲明求為：「被告應連帶給付原告新台幣（下
    同）1,546,634元，及自起訴狀繕本送達之翌日起至清償日
    止，按週年利率百分之5計算之利息。」之判決。嗣於訴狀
    送達被告後，原告於民國99年7月12日具狀主張追加被告子
    ○○為共同被告，其訴之聲明並求為：「被告應連帶給付原
    告2,410,134元，及自起訴狀繕本送達之翌日起至清償日止
    ，按週年利率百分之5計算之利息。」之判決，核為當事人
    之追加及聲明之擴張。按訴狀送達後，原告不得將原訴變更
    或追加他訴，但擴張或減縮應受判決事項之聲明及不甚礙被
    告之防禦或訴訟之終結者，不在此限，民事訴訟法第255條
    第1項第3、7款定有明文。被告世曦公司雖於99年8月3日言
    詞辯論期日當庭表示不同意原告為此訴之追加。惟民事訴訟
    法第255條第1項前段所以規定訴狀送達後，原告不得將原訴
    變更或追加他訴，係因訴經提起後，被告有請求法院在原告
    起訴之範圍內辯論及裁判之權利，若許原告任意為訴之變更
    或追加，可能令被告措手不及，迫使被告急於另謀防禦方法
    ，有害被告之利益，並易使訴訟程序延滯，故為防止妨害被
    告之利益，原則上不許原告為訴之變更或追加。惟若不至礙
    被告之防禦或訴訟之終結，則不妨允許，以節約另行起訴之
    勞費及時間，並求紛爭能一次解決。查原告所為原來之請求
    及追加之請求，其主要爭執點均在被告所為中部科學園區台
    中基地開發工程污水放流管線工程第三標新建工程（下稱系
    爭工程）是否因不當施工致原告所有之台中縣烏日鄉○○村
    ○○路○段1271號之二層鋼筋混凝土造房屋（下稱系爭房屋B
    棟）及一層鐵皮鋼構房屋（下稱系爭房屋A棟）產生損害等
    情事。是基於訴訟經濟之考量，自宜利用同一訴訟程序審理
    ，藉以一訴解決多數人間之紛爭，且其證據資料亦有一體性
    ，並不礙於被告之防禦或訴訟之終結，揆之民事訴訟法第
    255條第1項第3、7款規定之意旨，自應准原告為上開當事人
    之追加及聲明之擴張。
貳、當事人得於訴訟繫屬中，將訴訟告知於因自己敗訴而有法律
    上利害關係之第三人，民事訴訟法第65條第1項定有明文。
    本件被告國登公司主張其已向新安東京海上產物保險股份有
    限公司、臺灣產物保險股份有限公司、兆豐產物保險股份有
    限公司、富邦產物保險股份有限公司、第一產物保險股份有
    限公司及新光產物保險股份有限公司投保營造綜合保險聯保
    契約，則原告提起本件訴訟，請求被告國登公司賠償損害，
    如經判決被告國登公司應負損害賠償責任，該保險公司將因
    而受不利益，故就本件訴訟即有法律上利害關係，爰依被告
    國登公司之請求，將本件訴訟告知前述之保險公司。
乙、實體方面：
壹、原告主張：
一、被告中科管理局為興建系爭工程，由被告世曦公司就該工程
    設計及監造，並被告國登公司承攬該工程。惟被告國登公司
    於97年10月間進行4座工作井之開挖、抽水工程時，因不當
    抽取地下水，造成土層之流失，致原告所有之系爭房屋B棟
    及系爭房屋A棟，竟於98年2月間開始發生牆壁部份龜裂，繼
    而同年3月間牆壁、牆角出現嚴重裂痕，甚至在深夜仍能聽
    見房屋龜裂之聲音，經原告向被告等表示系爭工程之施工已
    造成原告所有系爭房屋之牆壁、牆角等處發生嚴重龜裂，被
    告等雖於98年4月中旬先停止兩座工作井之抽水工程，惟仍
    令剩餘之兩座工作井繼續抽水，致原告所有之系爭房屋因基
    地受創而發生A棟傾斜、地坪出現3mm到12mm不等之裂縫與沉
    陷、牆面不規則之裂縫；B棟則有地板、柱面、牆面、樑側
    地板0.1mm至5mm不等之裂縫、油漆剝落、牆面鼓脹及室門地
    板湧水等嚴重之損害，雖經原告一再向被告表示該工程施工
    已嚴重損害原告所有系爭房屋基地，惟被告均藉詞互相推諉
    欲脫免責任，經原告多次力爭，被告等始於98年6月中旬停
    止工作井之抽水工程，將本件施工損害鄰房事件送請台灣省
    土木技師公會鑑定，並作成「鄰房損壞修復鑑定報告書」（
    案號：98-0738），認原告所有之系爭A、B棟房屋，確實因
    系爭工程施工單位不當抽取地下水，致部分土層流失而使系
    爭房屋地坪沉陷、龜裂及湧水等。被告國登公司承攬被告中
    科管理局之系爭工程，因其施工不當抽取地下水，致原告所
    有之系爭A、B棟房屋受有如上損害，根據前開鑑定報告書所
    示，該損害與被告國登公司之不當施工有相當因果關係，被
    告國登公司應賠償原告所受之損害。而被告中科管理局、世
    曦公司分為該工程之定作人、設計監造人，被告世曦公司並
    設計開井、挖土、抽取地下水等工程，依一般社會常理，其
    明知該工程進行之開井、挖土、抽取地下水等工序足以動搖
    損壞鄰近鄰地房屋，是於交付該工程於承攬人施工或派監工
    人員即被告子○○至工程現場負責監造時，均應注意工程安
    全，以免加害於鄰地。一般正常情形下，潛盾機每700公尺
    就應該挖一維修井，並應先作地層改良，然被告中科管理局
    竟怠於為以上之注意，被告世曦公司及現場監督人員被告子
    ○○亦未於設計時採取必要且適當之防範措施並確實盡責，
    且未能查明原因並進行必要之補強加固措施，以強化基礎減
    少鄰屋塌陷傾斜惡化之可能性，致原告房屋因該工程之施工
    受有屋損，又嗣後明知原告房屋已因施工而受有傾斜損壞情
    形時，竟未即刻令該工程停工以查明原因，並進行必要之補
    強，以減少原告房屋持續惡化等加重損害，猶任令被告國登
    公司在未做地層改良之情況下繼續開挖施工，原告房屋終至
    98年3月間開始出現牆壁、牆角裂痕、傾斜、地坪出現裂縫
    沉陷、油漆剝落、牆面鼓脹、室內地板湧水等嚴重之損害，
    且住家附近排水溝遭堵，每逢汛期下雨家中即淹大水，於99
    年6月中旬，房屋內更發生冒湧泉、馬桶溢出髒水及高達半
    公尺深之淹水，原告家中所有物品均因泡水而受損，顯見原
    告房屋受損極為嚴重而有傾倒危險。又原告所有之系爭房屋
    適坐落於省道旁，往來車輛頻繁，只要有車輛經過該路段即
    會造成系爭房屋之搖晃與響聲，致原告一家老小日夜均處於
    房屋會突然倒塌而惶惶不安之狀態，迄今已一年餘，精神亦
    飽受折磨。原告所有系爭房屋雖經前開台灣省土木技師公會
    予以鑑定，結果認係被告造成，然台灣省土木技師公會建議
    損壞修復之方法與費用僅795,769元，由前開原告所述之情
    況及所附之照片可知，絕非如臺灣省土木技師工會建議僅以
    牆面修補方式便足以回復原狀，該工會鑑定所估算之修復費
    用明顯過低，與原告另行委請廠商估價之修復費用計1,546,
    634元，相差近倍。而在房屋修復期間，原告尚須搬遷賃屋
    居住，並追加系爭房屋修復水電工程及設備之費用45,500元
    ；家中物品因泡水所受之損害、搬遷費、租賃費用及精神賠
    償共818,000元，合計2,410,134元（計算方式：1,546,634+
    45,500+818,000=2,410,134）。爰依民法第184條、第185條
    之規定，請求被告中科管理局、國登公司應負擔損害賠償責
    任，另依民法第188條之規定，請求被告世曦公司、子○○
    應連帶負擔損害賠償責任。
二、聲明：（1）被告應連帶給付原告2,410,134元，及自起訴狀
    繕本送達之翌日起至清償日止，按週年利率百分之5計算之
    利息。（2）願供擔保，請准宣告假執行。
貳、被告中科管理局抗辯：
一、被告中科管理局雖為系爭工程之定作人，委請被告世曦公司
    為設計及監造，並依政府採購法之規定公開招標，由被告國
    登公司得標施作。然被告中科管理局並未就系爭工程作任何
    指示，承包商即被告國登公司係責任施工，因而被告中科管
    理局否認就系爭工程之定作及指示有何過失。原告固主張依
    建築法第26條第2項規定：「建築物起造人、或設計人、或
    監造人或承造人，如有侵害他人財產，或肇致危險或傷害他
    人時，應視其情形，分別依法負其責任。」然各相關之人若
    有侵害他人財產等情形，仍應視其情形分別依法負其責任。
    其是應否負責，需分別情形依法為之。又「土地所有人開掘
    土地或為建築時，不得因此使鄰地之地基動搖或發生危險，
    或使鄰地之工作物受其損害。」民法第794條定有明文。惟
    「承攬人因執行承攬事項，不法侵害他人之權利者，定作人
    不負損害賠償責任。」民法第189條亦有明定。是本件縱認
    原告之屋損確係由被告國登公司不法施工造成，亦因被告國
    登公司為本件工程之承攬人，除非原告能確實證明被告中科
    管理局於定作或指示時有所過失，否則被告即無負損害賠償
    之義務。再原告舉「臺灣省土地技師工會之」「鄰房損壞修
    復鑑定報告書」（案號：98-0738）鑑定結果以：「標的物A
    棟地坪沉陷、龜裂及B棟地坪湧水等之情形，研判應為施工
    單位不當抽取地下水造成部分土層流失，導致標的物地坪龜
    裂、沉陷及湧水。」作為被告國登公司應負損害賠償之依據
    。惟依該鑑定報告六、鑑定經過及內容（二）所述，本件工
    程施工前之鄰房現況鑑定報告書，並未就標的物室內進行調
    查，且標的物為鐵皮構造，故未就房屋傾斜進行測量。則上
    開鑑定報告依何依據得證明系爭房屋新呈現之狀況非施工前
    即已存在？是就此損害與原因間之因果關係，尚有待原告舉
    證證明之。另該鑑定報告所估算之修復費用總計亦僅
    795,769元，該數額係就現況為修復所生之費用，此修復數
    額既係由公正專業技師公會所鑑定，原告為何又以其他廠商
    所估算之修復費用主張被告應依該廠商估價負全部責任，更
    何況上開鑑定報告之修復金額似尚未考慮被告國登公司之責
    任比例，即便最後經認定被告國登公司及被告中科管理局應
    負賠償責任，其數額仍尚有待確認。
二、聲明：（1）原告之訴及假執行之聲請均駁回。（2）如受不
    利判決，願供擔保，請准宣告免為假執行。
參、被告世曦公司及子○○抗辯：
一、被告國登公司為系爭工程之承攬人，被告子○○則為系爭工
    程之專案工程師，依「潛盾工程施工計畫書」預定時程，其
    中工作井編號S-2（出發井）至S-1（到達井）段，總長1722
    .81 公尺，分段按掘進長度達700公尺處設置「地盤改良區
    」，供潛盾機進行刀具交換。於97年10月18日因潛盾機行至
    800米處（即系爭房屋附近）故障，故停止掘進工程，並開
    挖維修工作井（編號R800），供人員進入地底修理潛盾機具
    ，因此維修工作井並非原工程設計範圍，而係被告國登公司
    現場人員為維修潛盾機而自行開挖，屬臨時性工程，不能視
    為被告世曦公司對系爭工程之設計瑕疵。被告世曦公司及子
    ○○後來在監工時發現被告國登公司施行上開臨時工程，曾
    去函被告國登公司就工作進度及安全疑慮提出說明，是應已
    盡其監督之責任，並無放任被告國登公司施工。又工作井開
    挖本有地下水滲水問題，故需同時設置抽水井，而本件工作
    井設有4支抽水井，得視實際狀況採行止水措施，並非如原
    告起訴稱有4座工作井之開挖、抽水。被告國登公司設置該
    R800維修工作井時，因該處地下水量極大，致使維修工作井
    施工過程出水不斷，而被告國登公司僅由井體內部鑽孔灌注
    止水藥劑，導致開挖進度緩慢且有安全疑慮，故如上所述被
    告世曦公司曾分別於98年4月17日、同年月30日去函被告國
    登公司建請改由井體外部之全面止水方式施工，以阻斷水體
    入滲，並要求被告國登公司提出結構計算書檢核井體支撐方
    式是否安全無虞，及評估目前抽降地下水之施工方式是否會
    造成鄰近地盤下陷與道路或建物安全，有被告世曦公司98年
    4月17日（98）中科第1321號、同年月30日（98）中科第
    1506號書函可稽，並早於原告請求改善系爭房屋損害狀況於
    98年4月21日所寄發之台中烏日郵局113號存證信函。又工作
    井之開挖為維護人員安全及作業順利，本應注意維持地下水
    位，故有抽降地下水之必要，但未必抽降地下水定會造成鄰
    近地盤下陷，兩者間尚無必然之因果關係。原告指稱被告世
    曦公司為該工程之設計與監造，而該工程所進行之開井、挖
    土、抽取地下水等施工項目，均足以動搖損壞鄰近該工程之
    鄰地房屋等語云云，恐有誤會。
二、原告雖援引建築師法第19條，主張被告世曦公司應負連帶責
    任云云，然該法之規定係「建築師受委託辦理建築物之設計
    ，應負該工程設計之責任；其受委託監造者，應負監督該工
    程施工之責任，但有關建築物結構與設備等專業工程部分，
    除五層以下非供公眾使用之建築物外，應由承辦建築師交由
    依法登記開業之專業技師負責辦理，建築師並負連帶責任。
    」乃有關建築師受託設計、監造建築物時，應就建築物之設
    計及監造負責，惟被告世曦公司並非該法所稱之建築師，該
    法立法意旨與系爭工程之情狀亦南轅北轍，實難以比附援引
    ，原告依據上揭建築師法第l9條請求被告連帶負責亦有誤會
    。另建築法第4條規定：「本法所稱建築物，為定著於土地
    上或地面下具有頂蓋、樑柱或牆壁，供個人或公眾使用之構
    造物或雜項工作物。」，第7條規定：「本法所稱雜項工作
    物，為營業爐、水塔、瞭望臺、招牌廣告、樹立廣告、散
    裝倉、廣播塔、煙囪、圍牆、機械遊樂設施、游泳池、地下
    儲藏庫、建築所需駁崁、挖填土石方等工程及建築物興建完
    成後增設之中央系統空氣調節設備、昇降設備、機械停車設
    備、防空避難設備、污物處理設施等。」若係該法所稱之建
    築物或雜項工作物，該建築物或雜項工作物之監造人始有依
    建築法第26條第2項視肇致危險之實際情形依法負其責任。
    本件被告世曦公司所監造之系爭工程，因營造單位被告國登
    公司之潛盾機刀具毀損，乃挖設維修工作井，衡其工程性質
    並非上開建築法第4條、第7條定義之建築物或雜項工作物，
    原告自無依建築法第26條第2項規定：「建築物起造人、或
    設計人、或監造人、或承造人，如有侵害他人財產或肇致危
    險或傷害他人時，應視其情形，分別依法負其責任。」請求
    被告世曦公司負監造人之損害賠償責任之餘地。再建築法第
    26條第2項條文所謂「應視其情形，分別依法負其責任」，
    所謂「視其情形」，乃如有發生侵害他人財產、或肇致危險
    或傷害他人之實際情況時，建築物之監造人應按個案實際具
    體情形，是否符合刑事法律構成要件或民事法律之損害賠償
    要件而「依法」負擔刑事責任或民事損害賠償責任；而民事
    損害賠償責任，如民法第184條第2項所謂保護他人之法律，
    係指以保護他人為目的之法律，即指任何以保護個人或特定
    範圍之人為目的之法律而言，倘係專以保護國家公益或社會
    秩序為目的之法律則不包括在內。而建築法第1條規定：「
    為實施建築管理，以維護公共安全、公共交通、公共衛生及
    增進市容觀瞻，特制定本法；本法未規定者，適用其他法律
    之規定。」基此，建築法之性質僅在於規範、管理建築物，
    並非著眼於保護特定個人之權益，尚難謂為保護他人之法律
    。況系爭工程並無頂蓋、樑柱、牆壁，而開挖臨時工作維修
    井亦是為維修潛盾機，非供公眾或個人使用，非建築法第4
    條所規定之建築物，並不能依建築法第26條第2項規定請求
    被告負損害賠償責任。是從上可知，除非法有明文規定採無
    過失主義或推定過失主義，否則仍以監造人具有故意或過失
    ，始應負擔賠償責任。該建築法第26條第2項並未排除民法
    第184條第1項以侵權行為人具有故意或過失等要件之適用，
    惟亦無據以一有損害發生時即推定監造人即被告世曦公司具
    有過失甚明。
三、系爭工程開工前為顧及施工對鄰近房屋造成影響，曾由被告
    國登公司於94年10月21日委請台灣省土木技師公會先行鑑定
    ，然原告所提之台灣省土木技師公會「鄰房損壞修復鑑定報
    告書」（案號：98-0738）現況報告並未就原告之系爭房屋
    內部先進行鑑定，故現今原告所指房屋內之裂縫、沈陷等損
    害，究係原告房屋於工作井施工前即存在，抑或因上開工作
    井施作所造成，尚難由原告提呈之前開鑑定報告書得知，原
    告仍須就此方面另行舉證。又縱使被告需對此損害負責，然
    依該鑑定報告結論，修復費用僅為795,769元，原告卻自行
    委請其他廠商估價，並逕行在估算表備註欄加入所謂「市價
    」總計1,546,634元，然該廠商究竟如何估算，其有無具公
    信力之估算資格，原告均未說明，其主張殊無依據。
四、聲明：（1）原告之訴及假執行之聲請均駁回。（2）如受不
    利判決，願供擔保，請准宣告免為假執行。
肆、被告國登公司抗辯：
一、被告國登公司是先進行開挖工程再補申請核准程序，由於系
    爭工程是利用潛盾機在地下挖一通道，作為排水之用，潛盾
    機有損害時需維修，故開挖一維修井。原告所舉「台灣省土
    木技師公會」之鑑定報告（案號：98-0738）其鑑定結果固
    稱「標的物A棟地坪沉陷、龜裂及B棟地坪湧水等之情形，研
    判應為施工單位不當抽取地下水造成部分土層流失，導致標
    的物地坪龜裂、沉陷及湧水」等語。惟上開鑑定報告六、鑑
    定經過及內容（二）並未就標的物室內進行調查，且因標的
    物為鐵皮構造，故未就房屋傾斜進行測量，則本件鑑定報告
    並無依據得證明系爭房屋所呈現之狀況非施工前即已存在或
    部分存在。是就此損害與原因間之因果關係，尚有待原告舉
    證以實其說。即便認定被告國登公司之施工有所不當而造成
    原告之屋損，則如上所述，因施工前之現況鑑定並未進行室
    內調查，則損害之程度何能逕認全歸被告國登公司之責，而
    非原告房屋之前已存在或部分存在之損害，原告應就此損害
    程度均因被告國登公司施工不當所致乙節負舉證之責。況且
    ，抽地下水是被告國登公司在施工時，視狀況做出決定，倘
    被告國登公司未按施工準則，監工單位即被告世曦公司就會
    對被告國登公司提出監督及改進。另鑑定報告所估算之修復
    費用總計為795,769元，雖被告國登公司仍對損害是否應負
    全部賠償責任有所爭執，然此修復數額係由公正專業之臺灣
    省土木技師公會所鑑定，倘認被告國登公司應就本案損害負
    擔責任，尚得以上開鑑定報告所估算之修復費用為參考基準
    ，至於原告以其他廠商所估列之修復費用，主張應由被告應
    依該廠商估價負全責，顯不足為採。
二、聲明：（1）原告之訴及假執行之聲請均駁回。（2）如受不
    利判決，願供擔保，請准宣告免為假執行。
伍、本院之判斷：
一、按民法第184條所規定之侵權行為類型，均適用於自然人之
    侵權行為，法人自無適用之餘地。民法第185條規定之共同
    侵權行為，亦同。至於法人侵權行為則須以其董事或其他有
    代表權人，因執行職務所加於他人之損害，法人始與行為連
    帶負賠償之責任（民法第28條）。若該法人之員工因執行職
    務，不法侵害他人之權利，則依民法第188條之規定，該法
    人亦須連帶負賠償責任（最高法院95年度台上字第338號判
    決參照）。足見民法第184條、第185條所規定之侵權行為類
    型，均係適用於自然人之侵權行為，於法人並無直接適用之
    餘地。查被告中科管理局、世曦公司及國登公司均係法人，
    然原告起訴請求被告等人應負擔損害賠償責任，其請求之依
    據則為民法第184條、第185條之侵權行為責任，經本院於99
    年6月10日闡明原告是否變更訴訟標的，惟原告僅就被告世
    曦公司部分變更訴訟標的為民法第188條之規定，至被告中
    科管理局、國登公司部分，則仍依民法第184條、第185條之
    規定作為請求之依據，揆諸首揭說明，其請求被告中科管理
    局、國登公司應負損害賠償責任，即屬無據，應予駁回。
二、原告另主張被告世曦公司之受雇人即被告子○○受被告世曦
    公司指派監督被告國登公司之施工，明知該工程進行之開井
    、挖土、抽取地下水等工序足以動搖損壞鄰近鄰地房屋，於
    監工時應注意工程進行之安全，以免加害於鄰地，詎被告子
    ○○於監工時竟怠於為以上之注意，致被告國登公司因施工
    不當，造成原告房屋受損，又被告子○○明知原告房屋已因
    施工受損，竟未要求施工單位停工並進行必要之補強措施強
    化基礎，以防止原告房屋損害之繼續惡化，猶放任被告國登
    公司繼續施工，致原告房屋之損害加劇，顯見被告子○○未
    善盡監工之責，致侵害原告所有之系爭房屋，故被告子○○
    執行職務，顯有過失，應與被告世曦公司連帶負擔損害賠償
    責任等語。被告子○○對於其為被告世曦公司之受雇人乙節
    並不爭執，然否認其執行職務有何過失情節，從而，此部分
    所應審究者，即為被告子○○執行職務有無過失情形。經查
    ：
（一）依原告所提出之台灣省土木技師公會之鑑定報告書（案號
      ：98- 0738），其鑑定結果為「標的物A棟地坪沉陷、龜
      裂及B棟地坪湧水等之情形，研判應為施工單位不當抽取
      地下水造成部分土層流失，導致標的物地坪龜裂、沉陷及
      湧水」等語，足見導致原告所有之系爭房屋損害之原因，
      應係施工單位不當抽取地下水造成部分土層流失所致，應
      無疑問。
（二）又被告世曦公司抗辯稱：被告國登公司承攬系爭工程，依
      「潛盾工程施工計畫書」預定時程，其中工作井編號S-2
      （出發井）至S-1（到達井）段，總長1722.81公尺，分段
      按掘進長度達700公尺處設置「地盤改良區」，供潛盾機
      進行刀具交換。於97年10月18日因潛盾機行至800米處（
      即系爭房屋附近）故障，故停止掘進工程，並開挖維修工
      作井（編號R800），供人員進入地底修理潛盾機具，因此
      維修工作井並非原工程設計範圍，當時開挖是由被告國登
      營造公司自行挖掘等語；核與國登公司訴訟代理人於本院
      審理時自承：「系爭工程是利用潛盾機在地下挖一個通道
      ，作為排水之用，潛盾機損害時需維修，所以挖一個維修
      井」、「被告（國登公司）是先進行開挖工程後再補申請
      核准程序」等語相符，則系爭維修井之開挖，既為國登公
      司自行開挖後，再補申請核准程序，已難認為係出於被告
      世曦公司之設計或指示。至原告雖主張被告子○○明知該
      工程進行之開井、挖土、抽取地下水等工序足以動搖損壞
      鄰近鄰地房屋，於監工時應注意工程進行之安全，以免加
      害於鄰地，詎被告子○○於監工時竟怠於為以上之注意，
      致被告國登公司因施工不當，造成原告房屋受損。然查工
      作井開挖時，為維護人員安全及作業順利，本應注意維持
      地下水位，故有抽降地下水之必要，況導致原告所有之系
      爭房屋損害之原因，應係施工單位不當抽取地下水所致，
      已如前述，顯見工作井之開挖及抽降地下水，並非必然導
      致原告所有之系爭房屋受損，而原告就系爭工作井之開挖
      及抽降地下水之施工內容，究竟有何違反一般施工準則或
      施工工法之情事，亦未舉證以實其說，則被告子○○基於
      監工之立場，對於被告國登公司開挖工作井及抽降地下水
      之行為，本無阻止之義務，更無何注意義務之違反。又被
      告子○○既為監工人員，所應注意者應係被告國登公司施
      工人員有無依照一般施工準則或施工工法據以施工，至於
      國登公司之施工人員於施工過程因超抽地下水導致原告所
      有之系爭房屋受損，應係施工單位之過失，原告復未能證
      明該施工單位超抽地下水之過失，係因被告子○○監工不
      當所致，自難因此即遽認監造人員亦有過失。
（三）至原告雖又主張被告子○○明知原告房屋已因施工受損，
      竟未要求施工單位停工並進行必要之補強措施強化基礎，
      以防止原告房屋損害之繼續惡化，猶放任被告國登公司繼
      續施工，致原告房屋之損害加劇，顯見被告子○○未善盡
      監工之責等情。然查，依原告所提出之存證信函，原告先
      於98年4月8日將房屋下陷情形通知被告中科管理局及國登
      公司；復於98年4月21日將房屋龜裂情形通知世曦公司及
      國登公司，則被告子○○知悉原告房屋龜裂之時間，應係
      98 年4月21日之後，惟世曦公司於98年4月17日即以(98)
      中科第1321號發函予國登公司，其函文說明事項略為「二
      、旨揭工程S2→S1之間位於第800M位置之潛盾機面盤維修
      工作井(以下簡稱R800工作井)，貴公司於開挖過程中僅由
      井體內部鑽孔灌注止水藥劑，但該處地下水量極大使得施
      工過程出水不斷，導致開挖進度緩慢且有安全疑慮進而嚴
      重影響工進，建議貴公司改由井體外部之全面止水方式施
      工以阻斷水體入滲，確保施工安全並增加開挖效率。三、
      R800 工作井因面盤更換作業需開挖至地下13.6m深，目前
      其支撐方式為分階開挖後紮筋組模灌漿並加以H型鋼固定
      ，井體結構安全性有待商確。請貴公司專業技師考量該處
      地層與水文條件，並提出結構計算書檢核其支撐方式是否
      安全無虞，確保往後工作人員施工安全，並評估目前抽降
      地下水之施工方式是否會造成鄰近地盤下陷危及道路或建
      物安全。四、S2→S1潛盾段至97年10月18日停止掘進後開
      始R800工作井施工至今已半年，其施工進度緩慢，影響潛
      盾工程進度甚劇，請貴公司專業技師詳加檢討施工方式，
      以利工程進度及施工安全。」；復於98年4月30日以(98)
      中科第1506號再度發函予國登公司，函文說明事項略為「
      二、於貴公司來文說明二中表示S2→S1之間位於第800M位
      置之潛盾機面盤維修工作井(以下簡稱R800工作井)之礫石
      層單壓強度達2000kg/cm2，請貴公司提出具公信之相關試
      驗報告以資證明。三、R800工作井位置雖有其他地下管線
      ，但仍應可在開挖之前先以外側施作止水;開挖之後局部
      出水處再以內側鑽孔補施作止水，以達工作井壁體完整止
      水之效果。四、仍請貴公司持續注意內側壁體出水之狀況
      ，及監測周邊地盤沉陷情形，以維護施工安全。並請貴公
      司持續注意此工作井開挖止水與面盤維修之工程進度，以
      利工進。」，顯見世曦公司方面業已一再要求國登公司施
      工人員應評估目前抽降地下水之施工方式是否會造成鄰近
      地盤下陷危及道路或建物安全。並持續注意內側壁體出水
      之狀況，及監測周邊地盤沉陷情形。參以台灣省土木技師
      公會係於98年7月27日始作成鑑定報告書（案號：98-
      0738 ），認定標的物A棟地坪沉陷、龜裂及B棟地坪湧水
      等之情形，應為施工單位不當抽取地下水造成部分土層流
      失所致，則在無法確定原告房屋毀損原因之前，世曦公司
      方面既已一再發文要求國登公司施工人員應評估目前抽降
      地下水之施工方式是否會造成鄰近地盤下陷危及道路或建
      物安全。並持續注意內側壁體出水之狀況，及監測周邊地
      盤沉陷情形，難認被告世曦公司或子○○有何放任被告國
      登公司繼續施工之過失情形，況原告就其所述之「致原告
      房屋之損害加劇」，所增加之損害為何，亦未加以陳明並
      舉證以實其說，其此節所述，亦無理由。
三、原告雖另引用建築師法第19條之規定，主張被告世曦公司應
    負連帶損害賠償責任責任，然查該條係規定「建築師受委託
    辦理建築物之設計，應負該工程設計之責任；其受委託監造
    者，應負監督該工程施工之責任，但有關建築物結構與設備
    等專業工程部分，除五層以下非供公眾使用之建築物外，應
    由承辦建築師交由依法登記開業之專業技師負責辦理，建築
    師並負連帶責任。當地無專業技師者，不在此限。」，即建
    築師受託設計、監造建築物時，應就建築物之設計及監造負
    責，查被告世曦公司既非該法所稱之建築師，自無適用上開
    法條之餘地，是原告依據上揭建築師法第l9條規定請求被告
    世曦公司連帶負損害賠償之責，容有誤會。
四、綜上所述，原告依民法第184條、第185條之規定，請求被告
    中科管理局、國登公司應負擔損害賠償責任，另依民法第18
    8條之規定，請求被告世曦公司、子○○應連帶負擔損害賠
    償責任，均無理由，應予駁回。又原告之訴既經駁回，其假
    執行之聲請亦失所依附，應併予駁回。
五、本件事證已臻明確，兩造其餘攻擊防禦方法，核與判決結果
    不生影響，爰不逐一論述。
陸、訴訟費用負擔之依據：民事訴訟法第78條。
中    華    民    國    99    年    8     月    24    日
                  民事第二庭    法  官  黃炫中
正本係照原本作成。
如對本判決上訴，須於判決送達後20日內向本院提出上訴狀。
中    華    民    國    99    年    8     月    24    日
                                書記官

司法院資訊處製作；財團法人民間司法改革基金會備份。
